臺灣新北地方法院刑事判決
111年度審訴字第238號
公  訴  人  臺灣新北地方檢察署檢察官
被      告  王正杰


                    （現於法務部矯正署臺北監獄臺北分監執行中）
上列被告因偽造文書等案件，經檢察官提起公訴（110年度偵字
第44175號），被告於準備程序中對被訴事實為有罪之陳述，本
院合議庭裁定由受命法官獨任行簡式審判程序，並判決如下：
    主  文
王正杰犯三人以上共同冒用政府機關及公務員名義詐欺取財罪，
處有期徒刑壹年參月。偽造「法務部行政執行假扣押處份命令」
、「臺灣士林地方法院檢察署政務科偵查卷宗」公文書上之偽造
「台北士林地檢署」印文各壹枚（共貳枚）、扣案IPHONE 6S行
動電話壹支均沒收；未扣案之犯罪所得新臺幣貳萬元沒收，於全
部或一部不能沒收或不宜執行沒收時，追徵其價額。
    事  實
一、王正杰於民國110年10月間，加入真實姓名、年籍不詳通訊
    軟體微信暱稱「蒙多」等人所屬詐欺集團，擔任收取詐騙贓
    款之車手，其等即意圖為自己不法之所有，基於三人以上共
    同冒用政府機關及公務員名義詐欺取財、行使偽造公文書之
    犯意聯絡，於110年10月19日10時許，由該詐欺集團不詳成
    員自稱市刑大警員、地檢署檢察官等公務員，撥打電話向鄭
    荔芬佯稱：其持有之行動電話門號因涉嫌重大詐欺案件，須
    領出名下銀行存款做資金財產公證云云，致鄭荔芬陷於錯誤
    ，於同日12時17分許，在新北市永和區永寧路62巷口，依指
    示將其自第一銀行提領之現金新臺幣（下同）45萬元交予依
    詐欺集團成員指示至該處收取款項之王正杰，王正杰則當場
    將該詐欺集團某成員於不詳時地偽造其上均蓋有「台北士林
    地檢署」印文之「法務部行政執行假扣押處份命令」、「臺
    灣士林地方法院檢察署政務科偵查卷宗」公文書各1份交付
    鄭荔芬而行使之，以取信於鄭荔芬。王正杰取得上開款項後
    ，依指示前往臺北市中山區南京東路3段某麥當勞速食店廁
    所內，將贓款全數交付「蒙多」，並自「蒙多」處取得2萬
    元之報酬。嗣鄭荔芬發現受騙報警處理，經警調閱相關監視
    器錄影畫面後，持本院核發之搜索票至新北市土城區廣明街
    41巷2弄16號3樓王正杰住處執行搜索，當場扣得其所有與詐
    欺集團成員聯繫使用之IPHONE 6S行動電話1支，而查悉上情
    。
二、案經新北市政府警察局永和分局報告臺灣新北地方檢察署檢
    察官偵查起訴。
　　理  由
一、按除被告所犯為死刑、無期徒刑、最輕本刑為3年以上有期
    徒刑之罪或高等法院管轄第一審案件者外，於第一次審判期
    日前之準備程序進行中，被告先就被訴事實為有罪之陳述時
    ，審判長得告知被告簡式審判程序之旨，並聽取當事人、代
    理人、辯護人及輔佐人之意見後，裁定進行簡式審判程序，
    刑事訴訟法第273條之1第1項定有明文。經核本件被告所犯
    係死刑、無期徒刑、最輕本刑為3年以上有期徒刑以外之罪
    ，其於準備程序中就被訴之事實為有罪陳述，經法官告知簡
    式審判程序之旨，並聽取公訴人及被告之意見後，本院合議
    庭依刑事訴訟法第273條之1第1項規定，裁定由受命法官獨
    任進行簡式審判程序，合先敘明。
二、上揭犯罪事實，業據被告王正杰於警詢、偵查及本院審理時
    均坦承不諱，核與證人即被害人鄭荔芬於警詢時證述之情節
    相符，復有內政部警政署反詐騙諮詢專線紀錄表、被害人之
    第一銀行存摺封面及內頁、本院110年聲搜字1590號搜索票
    、自願受搜索同意書、新北市政府警察局永和分局搜索扣押
    筆錄、扣押筆錄各1份、扣押物品目錄表2份、偽造「法務部
    行政執行假扣押處份命令」、「臺灣士林地方法院檢察署政
    務科偵查卷宗」公文書、車輛詳細資料報表各1份、監視器
    錄影畫面截圖14張（見他卷第17頁至第19頁；偵卷第17頁至
    第21頁、第23頁至第25頁、第27頁、第28頁、第30頁至第31
    頁反面、第44頁至第46頁、第55頁）附卷可稽，並有IPHONE
     6S行動電話1支、上開偽造公文書2張扣案可資佐證，足認
    被告前揭自白均與事實相符。本件事證明確，被告前開犯行
    堪以認定，應依法論科。
三、論罪科刑：
　㈠按刑法上之偽造文書罪，乃著重於保護公共信用之法益，即
    使該偽造文書所載名義製作人實無其人，而社會上一般人仍
    有誤信其為真正文書之危險，即難阻卻犯罪之成立（最高法
    院54年台上字第1404號判決意旨參照）。又刑法上所稱「公
    文書」，係指公務員職務上製作之文書，與其上有無使用「
    公印」無涉；若由形式上觀察，文書之製作人為公務員，且
    文書之內容係就公務員職務上之事項所製作，即令該偽造之
    公文書上所載製作名義機關不存在，或該文書所載之內容並
    非該管公務員職務上所管轄，然社會上一般人既無法辨識而
    仍有誤信為真正之危險，仍難謂非公文書。經查，本案詐欺
    集團成員對被害人行使之「法務部行政執行假扣押處份命令
    」、「臺灣士林地方法院檢察署政務科偵查卷宗（公證證物
    ：新台幣肆拾伍萬元整；分案日期：110年10月19日；結案
    日期：110年11月19日）」文書各1份（見偵卷第27頁、第28
    頁），形式上表明係「台北士林地檢署」政府機關所出具，
    其內容又與公權力相關，自有表彰該機關公務員本於職務而
    製作之意，縱該文書所載之內容顯有疑義，惟一般成年人苟
    非熟稔行政系統組織或法律事務，實不足以分辨該機關單位
    或文書內容是否真實，確有誤信前述文書係公務員職務上所
    製作之危險，自均屬偽造之公文書無訛。
　㈡是核被告所為，係犯刑法第216條、第211條之行使偽造公文
    書罪及同法第339條之4第1項第1款、第2款之三人以上共同
    冒用政府機關及公務員名義詐欺取財罪。被告所屬詐欺集團
    成員偽造公文書上印文之行為，係偽造公文書之階段行為，
    其等偽造公文書後向被害人行使，則該偽造公文書之低度行
    為，亦應為行使偽造公文書之高度行為所吸收，均不另論罪
    。
　㈢按共同實行犯罪行為之人，在共同意思範圍以內，各自分擔
    犯罪行為之一部，彼此協力、相互補充以達其犯罪之目的者
    ，即應對於全部所發生之結果，共同負責，故不以實際參與
    犯罪構成要件行為或參與每一階段之犯罪行為為必要。又共
    同正犯之意思聯絡，原不以數人間直接發生者為限，即有間
    接之聯絡者，亦包括在內（最高法院107年度台上字第4444
    號號判決意旨參照）。本件依卷內事證可知本案詐欺集團於
    詐欺犯行之分工精細，分別有實施詐術之電話機房人員、在
    臉書刊登應徵車手廣告之人、指揮車手及向車手收取詐騙所
    得之收水人員（如「蒙多」）、拿取受騙財物之車手人員（
    如被告）等各分層成員，以遂行本件犯行而牟取不法所得，
    集團成員間固未必彼此有所認識或清楚知悉他人所分擔之犯
    罪分工內容，然此一間接聯絡犯罪之態樣，正係具備一定規
    模犯罪所衍生之細密分工模式，參與犯罪者透過相互利用彼
    此之犯罪角色分工，而形成一個共同犯罪之整體以利犯罪牟
    財。職是之故，被告既對參與詐欺集團而遂行本案詐欺犯行
    有所認知，堪認其等對集團成員上下游彼此間係透過分工合
    作、互相支援以完成詐欺取財之犯罪行為一節當亦有所預見
    ，則其等既係以自己共同犯罪之意思，相互支援及分工合作
    ，以達上揭犯罪之目的，自應就所參與犯罪之全部犯罪結果
    共同負責，而應論以共同正犯，其理至明。至被告縱使未與
    集團上下游其他成員謀面或直接聯繫，亦未明確知悉集團內
    其他成員身分、所在及精細分工，彼此互不認識，亦不過係
    詐欺集團細密分工模式下之當然結果，自無礙於被告仍屬本
    案共同正犯之認定。是被告與「蒙多」及其他不詳詐欺集團
    成員間，就本案犯行有犯意聯絡及行為分擔，應論以共同正
    犯。
　㈣被告所犯上開行使偽造公文書罪及三人以上共同冒用政府機
    關及公務員名義詐欺取財罪，係以行使偽造公文書冒充政府
    機關及公務員之手段達成詐取被害人財物之同一目的，具有
    行為局部之同一性，其行為著手實行階段亦可認為同一，在
    法律上應評價為一行為，是被告以一行為同時觸犯上開2罪
    名，為想像競合犯，應依刑法第55條之規定，從一重之三人
    以上共同冒用政府機關及公務員名義詐欺取財罪處斷。
　㈤被告前因詐欺案件，經本院以109年度審易字第1283號判處有
    期徒刑2月確定，於109年12月28日執行完畢等情，有臺灣高
    等法院被告前案紀錄表1份在卷可參，其於受有期徒刑之執
    行完畢後，5年以內故意再犯本件有期徒刑以上之罪，為累
    犯，應依刑法第47條第1項之規定加重其刑。又被告上開前
    案犯罪紀錄與本案犯罪類型相同，並無應予量處最低法定本
    刑之情形，則依累犯規定加重其刑，尚不至於發生罪刑不相
    當之情形，而與司法院釋字第775號解釋意旨無違。另基於
    精簡裁判之要求，爰不於判決主文為累犯之諭知，附此敘明
    。
　㈥爰審酌現今社會詐欺事件層出不窮、手法日益翻新，政府及
    相關單位無不窮盡心力追查、防堵，大眾傳播媒體更屢屢報
    導民眾被詐欺，甚至畢生積蓄因此化為烏有之相關新聞，被
    告正值壯年，有謀生能力，竟與本案詐欺集團共同實施詐欺
    取財犯行，破壞社會治安，並造成被害人財物損失，所為實
    屬不該，應予非難，兼衡其犯罪之動機、目的、本案負責拿
    取贓款之分工情形、犯後坦承犯行之態度、被害人財產損失
    數額，及被告國中畢業之智識程度、離婚，自陳無業、無需
    扶養他人、經濟狀況勉持之生活情形（見被告個人戶籍資料
    、本院卷第102頁）等一切情狀，量處如主文所示之刑。
四、沒收：
　㈠本案偽造「法務部行政執行假扣押處份命令」、「臺灣士林
    地方法院檢察署政務科偵查卷宗」公文書上之偽造「台北士
    林地檢署」印文各1枚（共2枚），均屬偽造之印文，不問屬
    於犯人與否，應依刑法第219條之規定宣告沒收。至上開偽
    造之「法務部行政執行假扣押處份命令」、「臺灣士林地方
    法院檢察署政務科偵查卷宗」公文書各1份，業經被害人收
    受而持有，已非被告或共犯所有之物，爰不併予宣告沒收。
    至上開偽造之印文，並無證據可證明係詐欺集團以偽造印章
    方式所偽造（該偽造印文亦有可能以數位列印或其他方式偽
    造），爰不就該偽造印章部分為沒收之諭知，附此敘明。
　㈡扣案之IPHONE 6S行動電話1支，係共犯「蒙多」交付被告之
    聯絡工具一節，業據被告陳明在卷（見偵卷第10頁反面至第
    11頁、第78頁），為被告所有供其犯本案犯行所用之物，爰
    依刑法第38條第2項規定宣告沒收。
　㈢按犯罪所得之沒收、追繳或追徵，在於剝奪犯罪行為人之實
    際犯罪所得（原物或其替代價值利益），使其不能坐享犯罪
    之成果，重在犯罪者所受利得之剝奪，兼具刑罰與保安處分
    之性質，故無利得者自不生剝奪財產權之問題。因此，即令
    二人以上共同犯罪，關於犯罪所得之沒收、追繳或追徵，亦
    應各按其利得數額負責，並非須負連帶責任（最高法院105
    年度台上字第1156號判決意旨參照）。被告依詐欺集團成員
    指示至指定地點拿取被害人遭詐款項，因此獲得2萬元報酬
    一節，業據被告於警詢及偵查中供述明確（見偵卷第11頁、
    第78頁），為其本案犯罪所得，未據扣案，且未實際合法發
    還或賠償被害人，宣告沒收亦無過苛、欠缺刑法上之重要性
    、犯罪所得價值低微，或為維持受宣告人生活條件之必要等
    情形，自應依刑法第38條之1第1項前段規定宣告沒收，並依
    同條第3項規定諭知於全部或一部不能沒收或不宜執行沒收
    時，追徵其價額。
據上論斷，應依刑事訴訟法第273條之1第1項、第299條第1項前
段，判決如主文。
本案經檢察官陳怡君提起公訴，檢察官林亭妤到庭執行職務。
中　　華　　民　　國　　111 　年　　9 　 月　 　6 　　日
                  刑事第二十三庭  法 官  藍海凝
上列正本證明與原本無異。
如不服本判決，應於判決送達後20日內敘明上訴理由，向本院提
出上訴狀 (應附繕本) ，上訴於臺灣高等法院。其未敘述上訴理
由者，應於上訴期間屆滿後20日內向本院補提理由書「切勿逕送
上級法院」。
                                  書記官  彭姿靜
中　　華　　民　　國　　111 　年　　9 　　月　　12　　日
附錄本案論罪科刑法條全文：
中華民國刑法第211條
偽造、變造公文書，足以生損害於公眾或他人者，處1年以上7年
以下有期徒刑。
中華民國刑法第216條
行使第210條至第215條之文書者，依偽造、變造文書或登載不實
事項或使登載不實事項之規定處斷。
中華民國刑法第339條之4
犯第339條詐欺罪而有下列情形之一者，處1年以上7年以下有期
徒刑，得併科1百萬元以下罰金：
一、冒用政府機關或公務員名義犯之。
二、三人以上共同犯之。
三、以廣播電視、電子通訊、網際網路或其他媒體等傳播工具，
　　對公眾散布而犯之。
前項之未遂犯罰之